【裁判字號】    89,交聲,197
【裁判日期】    900119
【裁判案由】    交管條例聲異
【裁判全文】
臺灣板橋地方法院交通案件裁定                  八十九年度交聲字第一九七號
    原處分機關  臺北市交通事件裁決所
    異  議  人
    即受處分人  丙○○
右異議人因違反道路交通管理處罰條例案件，不服臺北市交通事件裁決所八十九年四
月十二日所為處分（原處分案號：北市交裁駕字第二二－Ａ00000000號）聲
明異議，本院裁定如左：
        主  文
原處分撤銷。
丙○○不罰。
        理  由
一、原處分以異議人於民國八十八年十二月二十八日十四時四十分許，駕駛車號：Ｋ
    四－五四七二號自用小貨車，沿南深路北轉北方向迴轉至肇事地點行使時（本院
    按：異議人之行車動向，經本院調查審酌全卷觀之，係由北二高匝道下高速公路
    後，到達路口左轉往舊莊方向行駛，嗣因左轉時，車上貨物掉落，由他車告知後
    ，再折返掉落地點之對向路邊停車，撿拾後停於路邊等待路口燈號時相准許行駛
    時，方為迴轉而後循至原來之行進方向），其車左前車頭與沿北二高匝道西向東
    方向行駛外側車道之車號：ＢＳ－六九一號自大貨車右前車頭撞擊而肇事，經臺
    北市政府警察局以北市警交大字第Ａ00000000號舉發違反道路交通管理
    事件通知單逕行舉發其迴車前不注意往來車輛之違規，依道路交通管理處罰條例
    第四十九條第五款及第六十三條第一項第一款規定，裁處罰鍰新臺幣（下同）六
    百元整，並記違規點數一點，固非無見。
二、聲明異議略以伊對警員乙○○之裁決不服，畫現場圖時車已經不在（按：交通事
    故調查報告表，僅係依據雙方各執一詞而繪製之報告），肇事時左後輪是卡在大
    卡車下，所繪圖則已離開，大車是甲○○所開，當時現場有照片，是富邦保險公
    司有來照相，甲○○車下高速公路，我車是反方向左轉，後來二車因撞擊所以變
    成平行；伊於轉彎前確有暫停看清前後左右來往之車輛，於確定無來車時，才進
    行轉彎，對方一點煞車之痕跡都沒有，何稱均未違規等語。
三、經查：
    (一)、本件原處分違規事實記載為：迴車未依規定暫停，不注意車輛行人，仍迴轉
        車輛所有人之處罰，應歸責車輛駕駛人。是本案首應究明者，乃異議人迴車
        前有無盡其應注意義務，暨原處分所據處罰證據資料為何？併舉發依據有無
        確切佐證。
    (二)、本件事故之對造當事人（下稱關係人）甲○○稱：「‧‧‧見前方路口（離
        我約一百公尺處）有一輛自小貨車Ｋ四－五四七二號，靠近路邊緩慢沿西向
        東行，我見狀就打算從對方左側內側車道通過‧‧‧；肇事當時時速約四十
        公里」（見交通事故談話紀錄表，甲○○部分），則異議人丙○○是時車行
        速度必遠低於關係人之四十公里，自毋庸疑。關係人甲○○復陳稱：「‧‧
        ‧我見狀馬上踩煞車，並向左閃躲，‧‧‧。」（見同上談話紀錄），由此
        可悉，遠在一百公尺之距離處，關係人即已經見及異議人之車輛，此一情形
        無何疑義。而其所稱時速四十公里，並欲意由異議人左側行使，究其等雙方
        撞擊損壞程度觀之，張某所言其重車下坡時速為四十公里，仍難認確真。此
        由關係人甲○○於本院供稱以我當時看到他的車子慢慢要往左邊靠，我是閃
        避不及才會撞到他等語（見本院八十九年五月十二日訊問筆錄），則既然見
        及異議人已經慢慢之在左轉，顯見異議人車速為在極度緩慢行駛之狀態，甲
        ○○因車速過快又未煞車，致避煞不及撞及。因而撞擊點呈現在內線車道（
        按：就警製交通事故調查報告表暨富邦產業保險公司所拍攝之照片可明），
        就道路優先權之點言之，異議人應已經先屬取得（按：道路交通安全規則第
        一百零二條第六款之規定於二造間均可分別參照適用之），而後關係人甲○
        ○係在不經意（有過失）之情況下，自正面初撞擊後，並將方向盤急速左打
        ，致因動力併行加速度之影響拖行異議人之車輛其後終告停止在平行之對向
        車道上，因此，責任之歸屬，何得謂為僅有關係人甲○○尚未發現違規之情
        事，而置已先取得優先道路路權之異議人權益於不顧，反之，即係恣意性行
        政行為認知，於行政機關職權之行使，非可須臾而存。
    (三)、再者，究明關係人甲○○所駕駛之重車，在馬上採煞車之情形下，究竟有無
        煞車之痕跡存在，為其次所需觀察之重點。查之異議人所舉之第八張照片（
        附於本院Ａ卷）可明顯見及該自小貨車之電瓶（置放車體下方左側裸露處）
        上有三個遭撞擊後所留下的破洞，而此三個破洞正面視之，該洞之右半邊塑
        膠缺口朝電瓶內側翻入（物理作用力由外向內擠壓之應力呈現），而左半邊
        之塑膠缺口是往外翻出；又對照所舉同前之第七張照片所示，該自小貨車左
        前半部可翻動之活動式車身下方鐵框有明顯遭正面撞擊之痕跡，並致使其鐵
        框與木板呈現前後剝離狀態，其上木板之刮痕亦有清楚之左右刮痕，駕駛座
        車門則非如遭正面撞擊呈現之凹陷狀態，反而係向外突出，此撞擊致生狀態
        所顯示者，乃基於物理性撞擊力量所具有之慣性作用使然，且雙方均係快慢
        動力不一之「活動」狀態，一由左轉動能力較小者，受到直行而其動能力量
        較大者相互接觸時所呈現之物理作用現象，二由雙方初次接觸時，直行動能
        較大者先撞擊後，又突然急速往佐偏轉，進而由重車之拖動下所致使，此配
        合觀之關係人甲○○所供稱之其係欲意由異議人左側超越者並無不合。
    (四)、另本院依職權函經富邦產物保險股份有限公司八十九年十一月十八日富保業
        字第一○○號函檢送案發現場照片（共計八張，附於本院卷），於其第一頁
        右邊之二張照片視之，兩車撞擊後呈現平行之狀態（按：與異議人於本院所
        陳稱者相同，與交通事故調查報告表顯示之情形迥異），則此顯示異議人於
        進行迴轉之第二個左轉動作時，乃幾近完全左轉完成時，其所駕駛之自小貨
        車左前半部即遭未注意車前狀況之關係人甲○○所駕駛之重車朝幾近自小貨
        車前半部分正面之方向撞擊而來，以致該自小貨車電瓶上之破洞右半邊塑膠
        向內凹入以及該可翻動活動式車身下方鐵板上凹陷痕跡，且由於關係人甲○
        ○於撞擊後，隨即將車向左急偏行使，以致兩車於撞擊後呈現同方向平行之
        擠壓狀態，並造成如前所述之自小貨車電瓶上破洞之左半邊塑膠向外翻出與
        可翻動活動式車身上木板之左右刮痕以及駕駛座車門，因受擠壓而向外突出
        之最後停止現狀，是由前可證，異議人於被撞擊之時，應已完成迴轉之動作
        ，因以處分所據，已有不合。
    (五)、另異議人丙○○所述：「‧‧‧當時伊正因東西自貨車上掉落，故伊將貨車
        停放於南深路北往南之外側車道，並下車撿拾掉落之東西後，見路口（南深
        路北往南）紅綠燈為圓綠燈，於是就起步直行至北二高匝道、南深路口時，
        開始迴轉（先左轉再左轉），我有看北二高西經東方向視野所及內都沒有車
        ，‧‧‧‧」；參以關係人甲○○亦陳稱：「‧‧‧該自小客車靠近路邊緩
        慢沿西向東行，我打算從對方左側內側車道通過‧‧‧。」（同前談話紀錄
        表），足見當時異議人於南深路北往南段開車欲迴轉時，先起步至南深路及
        北二高匝道口進行迴轉之第一個動作即先向左轉至北二高匝道口之外側車道
        時，無疑有「暫停」並「注意有無來車」之動作，且於異議人確認無來車之
        情形下，再進行迴轉之第二個動作即向左轉至南深路南往北之方向，然在幾
        近完成第二次之左轉時，即遭關係人甲○○所駕駛之自大貨車所撞上（本院
        按：是否屬於超速或闖紅燈暨其他違規駕駛失當之情形，原舉發以及裁決機
        關就此未見翔實究明，實屬不足，同係疏漏）。是以，異議人是否即有如該
        舉發通知單所稱違規行為，況異議人進行迴轉之該路段，並無其他禁止迴轉
        或他項禁制標誌事項，此觀諸卷附照片足佐，是據上異議人之迴車應無違規
        情事。
四、又本件前經另案之臺灣士林地方法院檢察署檢察官（案號：八十九年度偵字第二
    二○五號卷）送由臺北市車輛行車事故鑑定委員會鑑定略以：依事故現場圖，二
    車駕駛筆錄（按：各說各話）及雙方車損情形研判，異議人之車係迴車前不注意
    來車『致被』關係人張某之車『撞及』，違反道路交通安全規則第一百零六條第
    一項第五款之規定，張某之車係依規定正當行駛，尚未發現違規情形。結論認為
    本件事故之發生完全肇因於異議人丙○○。本院嗣將全案再次送請鑑定之結果雖
    亦認定「丙○○駕駛Ｋ四－五四七二號自小貨車：迴車前不注意來往車輛。張某
    尚未發現違規情形」（見臺北市政府交通局八十九年十二月二十六日北市交三字
    第八九二四七三三一○○號函檢附之臺北市車輛行車事故鑑定案件覆議意見書）
    ，觀之該鑑定仍不脫原鑑定之說辭，復以異議人之指稱大貨車係違規行駛內側左
    轉專用道及超速行駛，依圖示（即如前所述之有疑義之道路交通事故調查報告表
    ）肇事後該大貨車車身朝向東北，並無跡證顯示該車行駛左轉專用道。就此而論
    ，該重車車身固朝向東北，然對照北二高匝道地形觀之，呈現上下盆地型態之路
    況，該整部重車身已逾越橫跨對向內線之他一車道，則異議所稱，是否全無可採
    非無疑義，矧覆鑑定時，原機關亦未通知二造前往說明加以深究，是感不足。因
    此，原鑑定、覆鑑定意見，就上述有利於異議人之陳述事項，未有加以研判，僅
    以並無跡證代之，要嫌草率，從而方有此一與事實難認相合之結論存在。而另執
    以異議人所嚴厲爭執之由警員乙○○所繪製之道路交通事故調查報告表所為記載
    （按：該員警於本院訊問時『見本院八十九年七月五日訊問筆錄』與異議人丙○
    ○間幾經爭執，狀極不悅，此可對照該報告表雙方各執一詞，而後爭執再為補述
    以異議人堅持迴轉弧度沒有那麼大，且未超越北二高匝道西向東外側車道，此對
    照富邦產業保險公司所檢附之照片觀之，自應以異議人所陳稱者為真實，該報告
    表之製作過程仍有未備，難期為證），況且該調查報告表與處理保險事故之保險
    公司，是時趕赴現場處理所拍攝之照片，能謂為相符？據上，鑑定結果明顯與本
    院認定之事實不相符合，且查原舉發單位繪製之事故調查報告表亦與事實有間，
    鑑定過程又執之為本，仍對異議人所陳有利之點忽略殆盡，顯未審酌如上有利於
    異議人之行車動向狀況，並相關二車撞擊後所呈現之原相，所為鑑定自嫌不足，
    該等報告表暨鑑定於本院均不生拘束。至於異議人原於臺灣士林地方法院檢察署
    檢察官提起告訴案件，雖為不起訴之處分在案，然如上本院調查所得之確證，告
    訴人即本件異議人丙○○仍得依法行使其法律上原有（應有）相關之權利，附此
    說明。
五、另本件臺北市政府警察局南港分局交通分隊所製作之道路交通事故調查表，如上
    所述，由於其上所繪製之異議人丙○○及關係人甲○○兩車撞擊後之最後位置，
    明顯與富邦產物保險股份有限公司所提供之肇事當時之現場照片不相符合，已經
    詳述如前，因之，該警方製作之調查報告表難為完足之採信，且又無何證據證明
    異議人有何原處分所稱之迴車不注意行人車輛之證據資料，原處分就原發事實，
    既有前述未盡詳實完足之查明認定，遽為裁罰，要係率斷，舉發所據已屬可議，
    原處分復據裁處，自無可維持，應予撤銷，並由本院另依法諭知異議人不罰。
六、據上論結，本件聲明異議為有理由，應依道路交通案件處理辦法第二十條，裁定
    如主文。
中      華      民      國      九   十     年      一      月  十  九  日
                                       臺灣板橋地方法院交通法庭
                                             法  官  黎錦福
右正本證明與原本無異。
如不服本裁定，應於裁定送達後五日內向本院提出抗告狀。
                                             書記官  戴尚榮
中      華      民      國      九   十     年      一      月  二  十  日
如不服本裁定應於送達後五日內向本院提出抗告狀


司法院資訊處製作；財團法人民間司法改革基金會備份。
